【裁判字號】    98,簡上,717
【裁判日期】    980811
【裁判案由】    詐欺
【裁判全文】
臺灣板橋地方法院刑事判決             98年度簡上字第717號
上  訴  人
即  被  告  乙○○原名戴思政.
                      樓
上列上訴人即被告因詐欺取財案件，不服本院98年度簡字第2981
號中華民國98年4 月29日第一審判決（聲請簡易判決處刑案號：
97年度偵字第34295 號），提起上訴，本院管轄之第二審合議庭
判決如下：
    主  文
上訴駁回。
    事  實
一、乙○○明知依一般社會生活之通常經驗，如提供其於金融機
    構開立之帳戶予姓名年籍不詳之人使用，可能幫助不詳犯罪
    集團作為詐欺財物之用，竟於民國97年6 月6 日從其彰化銀
    行南三重分行帳戶（帳號為：000-00000000000000號，下稱
    系爭帳戶）提領現金新臺幣（下同）106 元後，即基於幫助
    詐欺取財之不確定故意，於97年10月20日前之某時許，在不
    詳地點，將其前揭帳戶之存摺、提款卡及密碼交予不詳姓名
    年籍之成年人使用，縱使該帳戶存摺、提款卡及密碼被詐欺
    集團作為詐欺他人財物之工具，亦不違背其本意。嗣該帳戶
    存摺、提款卡及密碼果流入某詐欺集團手中，該集團某成員
    即意圖為自己不法所有之犯意，於97年10月20日20時30分許
    撥打電話給甲○○，佯稱：伊係東森網路購物服務人員，因
    你把付款方式按成分期付款，請你以任何一間銀行戶頭作中
    止動作云云，致甲○○陷於錯誤，於同日21時20分操作自動
    櫃員機轉帳新臺幣（下同）29,989元至乙○○前揭帳戶內，
    旋即有人以自動櫃員機領款方式提領一空。嗣甲○○驚覺受
    騙，旋於同日22時50分許報警處理，員警再依規定通報該帳
    戶為警示帳戶，因而查悉上情。
二、案經甲○○訴由南投縣警察局埔里分局轉送臺北縣政府警察
    局板橋分局報請臺灣板橋地方法院檢察署檢察官偵查起訴。
    理  由
一、訊據被告乙○○雖矢口否認有何幫助詐欺之犯行，略辯稱：
    伊並未交付彰化銀行帳戶存摺、提款卡及密碼給他人，該帳
    戶存摺、提款卡及密碼係遭伊外籍配偶在整理家務時連同舊
    書丟棄，伊因認定帳戶餘額不多，所以沒有去辦理掛失，但
    伊在得知該帳戶遭凍結後，也立即到警局備案說明案情，伊
    並無幫助詐欺之主觀故意云云，然查：
    (一)前揭詐欺集團成員詐騙告訴人柯素娥，致其受騙匯款29,9
      89元進入被告系爭帳戶，其後旋即有人以自動櫃員機領款
      方式提領一空乙節，業據證人柯素娥於警詢時指述綦詳，
      並有自動櫃員機交易明細表、彰化銀行南三重分行98年1
      月8 日函及所附系爭帳戶之開戶基本資料、交易明細表（
      核退字卷第5 至15頁）附卷可稽，足見系爭帳戶確已遭詐
      欺集團利用，作為行騙被害人之工具無訛。
    (二)查金融帳戶係個人理財之重要工具，稍有社會歷練、經驗
      之人，均知金融卡應與其存摺、密碼分別保存，或將密碼
      牢記於心，而不任意在任何物體上標示或載明密碼，以免
      徒增款項遭人盜領、或帳戶遭詐騙集團利用之風險。本案
      被告於偵訊時自稱系爭帳戶密碼為伊的出生年月日等語（
      （偵字卷第24頁），此密碼既與被告個人基本資料有重要
      關連性，衡情應無另將之書寫於提款卡或封套上而提高遭
      人盜用該帳戶之風險，故被告於偵訊時稱：伊把密碼寫在
      提款卡的套子上面云云（偵字卷第24頁），及於本院準備
      程序時稱：伊習慣把密碼寫在卡片背面云云（本院簡上字
      卷第17頁反面），核與常理即有齟齬。其次，被告於97年
      11月21日警詢時係稱：（有無辦法提供系爭彰化銀行三重
      分行帳戶的存摺？）沒有辦法，因為我存摺都是薪資轉帳
      ，密碼只有我知道，半年之前已經把離職公司所用存摺毀
      損丟棄云云（偵字卷第5 頁），嗣於98年2 月23日偵訊時
      亦稱：彰化銀行的帳戶在1 年多前，因為我沒有使用，就
      丟掉了；我把提款卡跟存摺放在一起，因為沒有要使用了
      ，所以我把提款卡折半，然後一起丟掉等語（偵卷第23頁
      ），亦即系爭帳戶存摺、提款卡及密碼原本均由被告保管
      ，其後被告自行將提款卡折半後連同存摺一併丟棄。然而
      ，被告於本院準備程序時卻改稱：系爭帳戶存摺、提款卡
      及密碼係遭伊外籍配偶在打掃家務時，連同舊書丟棄云云
      （本院卷第17頁反面），前後所言已有不符，且如被告前
      揭偵訊所稱：系爭帳戶在1 年多前因為伊沒有使用就丟掉
      了等語屬實，則該帳戶存摺、提款卡應係在97年2 月23日
      以前即已毀損丟棄，而無從再予使用，但其於本院審理時
      卻稱：伊有在97年6 月6 日現提106 元等語（本院簡上字
      卷第27頁反面），前後在時間點上亦有矛盾，且以被告於
      本院準備程序時所稱：伊領完最後一筆勞保局寄來的保險
      金後，因伊所娶的外籍新娘在整理的時候，不知道存摺、
      提款卡及密碼的重要性，就把這些東西丟掉了等語（本院
      簡上字卷第17頁反面），對照系爭帳戶之交易明細表（核
      退字卷第15頁）記載勞保局有於97年4 月11日轉存1,470
      元至系爭帳戶，另在97年4 月23日亦有一筆全民健保費用
      793 元轉存至該帳戶等客觀情狀，可知系爭帳戶於97年4
      月11日起至97年6 月6 日間均仍在被告使用中，此時間點
      距離被告於97年10月20日第一次製作警詢筆錄相隔未逾半
      年，則其前開所稱：系爭帳戶在1 年多前因為伊沒有使用
      就丟掉了云云，是否屬實，亦有疑問。再者，被告雖辯稱
      ：系爭帳戶存摺、提款卡及密碼係遭伊外籍配偶在整理家
      務時連同舊書丟棄，伊因認定帳戶餘額不多，所以沒有去
      辦理掛失云云，但若同時持有帳戶存摺、提款卡及密碼，
      形同掌握該帳戶之實際使用權，如其帳戶存摺、提款卡及
      密碼落入有心人士手中，即有可能以之作為不法犯罪使用
      之工具，被告倘若確認伊系爭帳戶存摺、提款卡及密碼均
      遭其妻不慎丟棄，按理至少亦應向金融機構辦理掛失，以
      免自身權益受損，然其卻捨此不為，亦與常理相悖。況且
      ，如從詐騙集團之角度審酌，渠等既知利用他人之帳戶掩
      飾犯罪所得，應非愚昧之人，當知社會上一般正常之人如
      帳戶存摺、提款卡、印鑑遭竊或遺失，為防止拾得或竊得
      之人盜領其存款或作為不法使用而徒增訟累，必於發現後
      立即報警或向金融機構辦理掛失止付，在此情形下，如仍
      以該帳戶作為犯罪工具，則在渠等向他人詐騙，並誘使被
      害人將款項匯入該帳戶後，極有可能因帳戶所有人掛失止
      付而無法提領，則渠等大費周章從事於犯罪之行為，甘冒
      犯罪後遭追訴、處罰之風險，卻只能平白無故替原帳戶所
      有人匯入金錢，而無法得償犯罪之目的，是以犯罪集團若
      非確定該帳戶所有人不會報警或掛失止付，以確定渠等能
      自由使用該帳戶提款、轉帳，當不至於以該帳戶從事犯罪
      ，故詐騙集團使用一拾得之帳戶作為詐騙被害人匯款之工
      具的可能性幾乎微乎其微。本案詐騙集團成員於97年10月
      20日成功詐騙告訴人柯素娥匯款29,989元至系爭帳戶後，
      旋即分3 次提領20,000元、9,000 元及991 元，有交易明
      細表在卷可查（核退字卷第15頁），可見詐騙集團確實已
      經完全掌握該帳戶之使用狀況，而非貿然使用系爭帳戶作
      為詐欺取款的工具，故被告辯稱：系爭帳戶存摺、提款卡
      及密碼係遭伊外籍配偶在整理家務時連同舊書丟棄，伊因
      認定帳戶餘額不多，所以沒有去辦理掛失云云，核與前述
      經驗法則亦有不符。
    (三)按金融存款帳戶，事關存戶個人財產權益之保障，與存戶
      之印鑑章、提款卡結合，其專屬性、私密性更形提高，一
      般人亦均有應妥為保管，以防止被他人冒用之認識。縱有
      特殊情況偶有將存摺、印鑑章、提款卡交付他人之需，亦
      必深入瞭解其用途後再行提供以使用，恆係吾人日常生活
      經驗與事理。且依一般人之社會生活經驗，苟見非親非故
      之人不以自己名義申請開戶，反而以出價蒐購或其他方式
      向他人蒐集金融機構帳戶供己使用，衡情當知悉蒐集金融
      帳戶者，係將所蒐集之帳戶用於從事財產犯罪。況觀諸現
      今社會上，恐嚇取財或詐騙者蒐購人頭帳戶，持以作為恐
      嚇取財或信貸、手機簡訊詐欺之事，常有所聞，並經報章
      雜誌一再報導，出賣或出借帳戶予非親非故之人，受讓人
      係為從事財產犯罪，已屬人盡皆知之事。本案系爭帳戶既
      已遭詐欺集團利用作為行騙被害人之工具，且被告辯稱系
      爭帳戶存摺、提款卡及密碼紙係遭伊外籍新娘不慎丟棄云
      云與常理不符，理由已見前述，堪認被告至少有交付該帳
      戶存摺、提款卡及密碼紙之行為。次查被告行為時已滿36
      歲，學歷為高職畢業，曾擔任保全員多年，業據其供述甚
      詳，以其年齡、職業經驗而言，當有相當能力足以辨別如
      將其金融帳戶存摺、提款卡及密碼紙交付他人使用，可能
      遭持以從事財產犯罪，其明知此情，卻仍將之交予他人，
      其有幫助他人犯詐欺取財罪之不確定犯罪故意甚明。綜上
      所述，本件事證明確，被告犯行堪予認定，應依法論科。
二、按刑法上之幫助犯，係對於犯罪與正犯有共同之認識，而以
    幫助之意思，對於正犯資以助力，而未參與實施犯罪之行為
    者而言。本案詐欺集團成員使用被告系爭帳戶，對被害人柯
    素娥施以詐術所為，係犯詐欺取財罪，而被告雖僅提供帳戶
    予詐欺集團使用，而未實際參與詐騙集團成員對被害人施用
    詐術之行為，但其提供帳戶供詐欺集團使用之結果，已使詐
    欺集團得以順利取走騙得款項，對其犯罪行為之遂行顯有相
    當程度之助力，是核其所為，應係犯刑法第30條第1 項、第
    339 條第1 項之幫助詐欺取財罪，並應按同法第30條第2 項
    減輕之。原審同此認定，並審酌被告恣意提供個人金融機構
    帳戶，助長詐欺犯罪之風氣，徒增犯罪偵查之困難程度，應
    嚴予非難，兼衡被告之素行、智識程度，其犯罪之動機、目
    的、手段及所肇損害，暨被告犯罪後態度等一切情狀，依刑
    事訴訟法第449 條第1 項前段、第3 項、第454 條第2 項，
    刑法第30條、第339 條第1 項、第41條第1 項前段，刑法施
    行法第1 條之1 （第1 項、第2 項前段），判處如有期徒刑
    3 月，並諭知如易科罰金之折算標準，其認事用法具無違誤
    ，量刑亦屬妥適。上訴人仍執前詞指摘原判決有所違誤，並
    無可採，其上訴為無理由，應予駁回。
據上論斷，應依刑事訴訟法第455 條之1 第1 項、第3 項、第36
8 條、第373 條，判決如主文。
本案經檢察官顏妃琇到庭執行職務。
中    華    民    國    98    年    8     月    11    日
                  刑事第六庭  審判長法  官  潘翠雪
                                    法  官  王士珮
                                    法  官  楊明佳
以上正本證明與原本無異。
不得上訴。
                                    書記官  林金良
中    華    民    國    98    年    8     月    11    日


司法院資訊處製作；財團法人民間司法改革基金會備份。
